【裁判字號】    94,重訴,83
【裁判日期】    950203
【裁判案由】    清償債務
【裁判全文】
臺灣桃園地方法院民事判決
原      告  乙○○
訴訟代理人  陳鼎正律師
被      告  戊○○
訴訟代理人  葉民文律師
被      告  甲○○
            丁○○
上列當事人間請求清償債務事件，於中華民國95年1月19日言詞
辯論終結，本院判決如下：
    主  文
原告之訴及假執行之聲請均駁回。
訴訟費用由原告負擔。
    事實及理由
一、按訴狀送達後，原告不得將原訴變更或追加他訴，但擴張或
    減縮應受判決事項之聲明者，不在此限，民事訴訟法第255
    條第1項第3款定有明文。本件原告起訴時原請求被告連帶給
    付新臺幣（下同）1千萬元及自民國89年9月5日起至清償日
    止，按月息1％計算之利息，嗣於訴訟繫屬中減縮上開請求
    金額而請求被告連帶給付9,483,262 元，及自91年3 月5日
    起至清償日止，按月息1 ％計算之利息，經核其僅單純減縮
    應受判決事項之聲明，合於民事訴訟法第255 條第1 項第3
    款之規定，應予允許，合先敘明。
二、原告起訴主張：
  (一)原告起訴係主張被告3人為合夥人，並以被告3人合夥名義向
    原告借貸，被告3人對原告主張渠等為合夥人既不爭執，且
    現合夥資產即系爭竹東之土地及房屋幾乎全數遭法院拍賣，
    尚不足清償合夥負欠中國國際商業銀行及彰化商業銀行之債
    務計48,803,716元，足見合夥財產縱有剩餘亦不足清償系爭
    借款債務，原告自得請求合夥人就此合夥債務連帶負清償責
    任，是本件當事人即已適格。
  (二)被告於86年3月10日因購買訴外人黃珍珠坐落新竹縣竹東鎮
    ○○段第51、52、53地號等土地（以下簡稱竹東土地）需款
    孔急，乃透過被告丁○○向原告借款1 千萬元（下稱系爭借
    款），原告則委託訴外人邱德英（被告丁○○之妻）將其中
    921 萬元匯入甲○○之母即訴外人方黃玉燕帳戶中，其餘79
    萬元則以現金交付被告甲○○收受，以作為辦理前開合夥購
    買土地之過戶手續及支付稅金之用，雙方並約定每月利息以
    10 萬 元計算，被告三人除在前開所購土地設定抵押權外，
    並於87年6 月5 日書立合夥購買土地協議書（以下簡稱合夥
    協議書），其上載明合夥有此項債務，被告3 人並簽發發票
    日為87年6 月5 日，面額為1,500 萬元之本票1 紙（以下簡
    稱系爭本票）、及以訴外人宥泰建設有限公司（以下簡稱宥
    泰公司）為發票人，面額為1,000 萬元之支票1 紙（以下簡
    稱系爭支票），交付原告為借款之擔保，嗣被告3 人於合夥
    增資協議時亦表明須優先處理原告之債務。惟代表執行合夥
    事務之被告戊○○僅支付系爭借款利息至89年9 月，其後即
    未清償，上開支票亦不獲兌現，原告乃強制執行被告丁○○
    之不動產而受清償1,644,820 元，剩餘借款9,483,262 元被
    告則均置之不理，原告數度口頭請求合夥人返還借款，甚或
    於90年3 月間以前開擔保借款之本票未獲兌現為由，對合夥
    人中之被告戊○○催討借款，被告即有返還系爭借款之義務
    。爰依民法消費借貸之法律關係提起本件訴訟。
  (三)並聲明：被告應連帶給付原告9,483,262元及自91年3月5日
    起至清償日止，按月息1 ％計算之利息。願供擔保請准宣告
    假執行。
三、被告答辯：
  (一)被告戊○○部分：
    1.本件原告主張被告3人之「合夥」向其借貸1,000萬元，並
      非被告3人向其借貸，則原告應以「合夥」為被告方為適
      法，本件原告起訴主張之當事人顯不適格。
    2.原告於前案（本院90年度壢簡字第215號）民事事件主張
      被告戊○○於87年6月5因需款孔急向原告調借現金1千萬
      元，現於本件卻改稱被告3人合夥於86年3月10日向其借款
      1,000 萬元，前後齟齬已見不實。又就交付借款1,000萬
      元部分，原告於前開本院90年度壢簡字第215號事件中係
      主張：其於85年10月15日由邱德英匯款450萬元，餘款以
      現金交付被告戊○○；另原告於90年11月8日在臺灣桃園
      地方法院檢察署90年度偵字第14675號偵查案件中陳稱：
      其借現金1千萬元給被告丁○○，被告丁○○於上開刑事
      案件亦坦承該情；然原告於本件卻稱：其於86年3月10日
      匯款921 萬元予方黃玉燕，餘款以現金交付甲○○，上述
      原告所言前後矛盾。原告應就系爭借貸金錢之交付、及系
      爭消費借貸契約存在之事實負舉證責任。
    3.系爭1,000萬元應係被告丁○○之出資額、或被告丁○○
      私人借貸予甲○○個人、或原告與訴外人黃珍珠之私人借
      貸，無論係上述何者，均與被告戊○○無關。
      (1)被告丁○○於臺灣桃園地方法院檢察署92年度偵續字第
        9號案件中供稱：其原本出資450萬元，再加上其向乙○○借貸1千萬元給甲○○，所以其出資超過1千2百萬元
        等語，顯見被告丁○○先令邱德英匯款450萬元予戊○○，係作為其本件合夥之出資；縱原告有交付1,000萬
        元款項予邱德英，由邱德英匯款921萬元入方黃玉燕之
        帳戶，該款也是被告丁○○交予甲○○之出資，非被告
        甲○○或被告戊○○向原告借款。
      (2)被告丁○○於上開偵查案件中復陳稱：「支票（即本件
        系爭支票）是86年甲○○向我借款作為擔保之用，共借
        1千萬元。」，亦顯見系爭支票僅係甲○○與丁○○間
        之私人借貸，與被告戊○○無涉。
      (3)被告3 人合夥所購之坐落新竹縣竹東鎮○○段第53地號
        土地設定1 千萬元之抵押權給原告，該抵押權係以訴外
        人黃珍珠為債務人，原告為債權人，則系爭1,000 萬元
        借貸關係應是存在於原告與訴外人黃珍珠間。
    4.被告3 人合夥之出資總計高達9,900 萬元，足以支付購買
      竹東土地之價金97,039,800元，根本無須向他人借貸；且
      合夥所購之土地已於85年底完成過戶，土地出賣人黃珍珠
      之銀行抵押權均已塗銷清償，所需契稅、增值稅亦已繳清
      ，原告主張被告3 人合夥需款孔急向其借款云云，顯係不
      實。
    5.並聲明：請求駁回原告之訴及其假執行之聲請。如受不利
      之判決，願供擔保請准宣告免為假執行。
  (二)被告甲○○部分：
    原告有於86年3 月10日透過邱德英匯款921 萬元到方黃玉燕
    帳戶，但另79萬元，其中60幾萬元直接匯給原地主黃珍珠代
    繳利息，其餘10幾萬元其中部分是原告借款1 千萬元的第一
    個月利息直接扣掉。系爭借款應是宥泰公司所借，該公司是
    被告3 人所經營，當時被告3 人在討論買土地錢不夠就決定
    向丁○○弟媳即原告借1 千萬元。並聲明：請求駁回原告之
    訴及其
    假執行之聲請。如受不利之判決，願供擔保請准宣告免為假
    執行。
  (三)被告丁○○部分：
    對原告之請求認諾。
四、兩造不爭執之事項：
  (一)被告甲○○於85年1月14日與訴外人黃珍珠簽訂不動產買賣
    契約書，購買坐落新竹縣竹東鎮○○段第51、52、53地號等
    土地（即前述竹東土地），約定買賣總價金為97,038,900元
    。
  (二)被告甲○○購買前開土地時，被告3人尚未合夥，而是由被
    告甲○○向被告戊○○及其他訴外人借貸以支應土地買賣之
    價金，系爭合夥並無記帳（見本院卷(二)第217頁）。
  (三)被告3 人於87年6 月5 日簽訂合夥協議書，約定合夥股份被
    告戊○○占40％，被告甲○○占50％，被告丁○○占10 ％
    。共分10股，每股為450 萬元。
五、本院判斷：
  (一)按訴訟標的對於共同訴訟之各人必須合一確定者，共同訴訟
    人中一人之行為有利益於共同訴訟人者，其效力及於全體；
    不利益者，對於全體不生效力，民事訴訟法第56條第1款定
    有明文。本件原告對「合夥之被告3人」起訴，其訴訟標的
    對於被告3人必須合一確定，被告丁○○雖對原告請求之訴
    訟標的認諾，惟揆諸前開規定，應認對於全體被告均不生效
    力，合先敘明。
  (二)按「民法第681 條係規定合夥財產不足清償合夥之債務時，
    各合夥人對於不足之額始連帶負其責任。現上訴人既未向合
    夥人請求貨款，即無從知悉其合夥財產是否不足清償債務，
    更不知其不足金額如何，是顯難令被上訴人逕負連帶給付責
    任」，最高法院63年台上字第1862號判例著有明文。又合夥
    財產不足清償合夥之債務為各合夥人連帶責任之發生要件，
    債權人請求命各合夥人對於不足之額連帶清償，自應就此項
    要件之存在，負主張並舉證之責任（最高法院29年上字第14
    00號判例意旨參照），在未證實合夥財產不足清償合夥債務
    之前，債權人對於各合夥人連帶清償之請求權，尚未發生，
    即不得將合夥人併列為被告，而命其為補充性之給付（最高
    法院66年度第9 次民庭庭推總會議決議參照）。又合夥係以
    經營共同事業為目的而成立之人的結合體，具有團體性，並
    有獨立之財產，故合夥應具有當事人能力，合夥財產與合夥
    人個別之財產應有不同。經查，本件被告均陳稱系爭合夥尚
    未解散或清算（見本院卷(二)95年1 月19日言詞辯論筆錄），
    原告亦不爭執被告3 人之合夥尚未完成清算之情（見同上筆
    錄）；且查，系爭合夥之財產目前應尚有：(1)坐落新竹縣竹
    東鎮○○段第53地號土地、(2)一戶房屋登記在被告戊○○名
    下（該屋土地則登記在被告丁○○名下）、(3)一戶房屋登記
    在訴外人邱德英（被告丁○○之妻）名下（該屋土地坐落新
    竹縣竹東鎮○○段第51之19地號）等情，業據被告戊○○、
    丁○○分別陳明在卷（見本院同上言詞辯論筆錄）。
    本件原告既主張「被告3 人之合夥」向其借貸系爭1,000 萬
    元，則原告自應以「被告3 人之合夥」為被告，乃本件原告
    將合夥人戊○○、甲○○、丁○○3 人列為被告，且其聲明
    請求被告『連帶給付』原告9,483,262 元及利息，顯係以被
    告3 人個別為被告，非以合夥為被告，顯非適法。其次，原
    告雖主張系爭合夥財產即合夥所購之竹東土地及所興建之房
    屋幾乎全數遭法院拍賣，尚不足清償合夥負欠中國國際商業
    銀行及彰化商業銀行之債務，故系爭合夥財產縱有剩餘亦不
    足清償原告之系爭借款債務云云，然查原告係以附於本院卷
    (二)第24 2頁至第245 頁之臺灣新竹地方法院民事執行處函暨
    分配表為據，惟前開執行案件拍賣之不動產係坐落新竹縣竹
    東鎮○○段第51-3、51-5地號被告丁○○名下之土地、及建
    號325 、327 號訴外人邱德英名下之房屋，原告之債權縱於
    該民事執行事件中受償不足，然系爭合夥既尚有前述3 項不
    動產，是否仍不足清償原告之債權？如不足清償，不足之金
    額為何？原告就此均未舉證以實其說，揆諸前開最高法院63
    年台上字第1862號判例意旨，自難令被告逕負連帶給付責任
    。
  (三)次按當事人主張有利於己之事實者，就其事實有舉證之責任
    ，民事訴訟法第277條前段定有明文。被告戊○○否認原告
    有交付系爭借貸款項1,000萬元之事實，亦否認系爭消費借
    貸契約存在於原告與被告3人之合夥間，則原告自應就此有
    利於己之事實，負舉證之責。經查：
    1.原告雖主張其有交付系爭1千萬元借款，並提出86年3月10
      日由邱德英（被告丁○○之妻）匯款予方黃玉燕921 萬元
      之中國農民銀行匯款單1 紙為據。惟本院依職權函詢中國
      農民銀行新明分行關於前開921 萬元之資金來源為何？據
      該銀行函覆：該921 萬元匯款之資金來源，係被告丁○○
      與邱德英夫婦共同經營之「祥發建材有限公司」以邱德英
      所有之坐落桃園縣中壢市○○○段舊社小段第177-206 地
      號土地及其上建號為9106號之房屋設定抵押權，向該銀行
      貸款所得，此有該銀行94年11月7 日農明字第94518002
      11號函、94年12月29日農明授字第601 號函附卷可憑（見
      本院卷(二)第276 頁至第284 頁、第388 頁至394 頁），足
      見前開921 萬元匯款並非係由原告所交付。原告雖主張：
      伊因怕先生玩股票，自70幾年開始就把錢寄放在邱德英的
      帳戶，一共寄放約1200萬元，錢是陸陸續續拿現金給邱德
      英，一共拿給邱德英幾次伊不記得，有錢就一直給，每次
      拿多少錢均是用講的，並未記帳云云（見本院卷(二)第217
      頁至第218 頁），惟本院依職權調查原告於87、88年度之
      財產所得資料，原告於87年度僅有薪資所得235,000 元、
      利息所得3,125 元、投資所得1,332 元；於88年度亦僅有
      薪資所得150,000 元、利息所得2,273 元、投資所得332
      元（見本院卷(二)第293 頁至297 頁），衡諸上情，堪認原
      告並無借貸予他人高達1,000 萬元之資力。且參以，原告
      雖主張伊因「怕先生玩股票」，故自70幾年開始就把錢寄
      放在邱德英的帳戶云云，惟其卻僅能提出其夫莊永富於88
      年間買賣股票之證明（見本院卷(二)95年1 月19日言詞辯論
      筆錄及原證17之日盛證券存摺）；再斟諸原告前開所述其
      共寄放在邱德英處之金額高達「1200萬元」，竟未書寫任
      何記錄作為憑證，而是有錢就一直給，每次拿多少錢均是
      用講的云云；及證人邱德英證稱：原告每次寄放之金額不
      固定，伊沒有記帳，沒有用專戶存原告的錢，伊做生意有
      時會拿來用，都是用口頭講現在一共是多少錢云云（見本
      院卷(二)第217 頁至220 頁），其2 人所述明顯悖於常情，
      自難遽採。綜上，本院認訴外人邱德英縱有於86年3 月10
      日匯款921 萬元予方黃玉燕，該款項應非原告之金錢，而
      實係被告丁○○之金錢，系爭消費借貸契約縱使存在，亦
      非存在於「原告」與被告3 人之合夥間。是原告主張其借
      款1, 000萬元予被告3 人之合夥，而請求被告返還借款云
      云，即屬無理由。
    2.次查，被告甲○○購買系爭竹東土地之初，係由被告甲○○向外借貸以支應土地買賣之價金，並無記帳乙節已如前
      述，其後被告甲○○陸續口頭邀被告戊○○、丁○○以合
      夥方式購買系爭土地，而原來被告甲○○所借之款項亦部
      分轉作合夥之出資（見本院卷(二)第305 頁、第306 頁被告
      戊○○、甲○○之陳述），迨至87年6 月5 日被告3 人始
      簽訂合夥協議書，確認合夥股份被告戊○○占40％，被告
      甲○○占50％，被告丁○○占10％，及系爭合夥向原告借
      款1,000 萬元，每月利息以10萬元計算等節。然而，在87
      年6 月5 日（被告3 人簽訂合夥協議書）前，被告甲○○
      因諸多投資（依被告甲○○本人所述，其斯時除系爭竹東
      土地之買賣外，尚投資觀音工地的買賣，見本院卷(二)95年
      1 月19日言詞辯論筆錄），資金需求甚切，其與被告戊○○、丁○○、訴外人黃珍珠、劉新才、鍾信吉、張清炘等
      人之借貸關係複雜，復未單獨就系爭竹東土地之買賣事宜
      單獨記帳，導致系爭合夥之帳目不清，而被告戊○○亦將
      其餘非屬本件合夥資金事宜之其與被告甲○○之私人借貸
      款項，與本件合夥資金混為一談，使系爭合夥之糾葛益趨
      複雜，此觀諸被告3 人於87年11月19日另簽訂之協議書第
      3 條約定：「甲方（指被告甲○○）無條件同意工程完成
      時，乙方（指被告丁○○）及丙方（被告戊○○以其妻名
      義簽訂）雙方共有優先取回雙方所支付的工程款及甲方所
      欠乙方及丙方之『債款』。餘者另行分配」；及該協議書
      末記載：「雙方協議公司資產及所得依『出資額和債權總
      數』乙方（指被告丁○○）為壹仟貳佰萬元，丙方（指被
      告戊○○）為貳仟捌佰萬元」等語即明（見本院卷(一)第29
      頁），足見被告3 人就系爭合夥之資金分配，已將非屬合
      夥之私人借貸列入優先受償範圍。再查，被告3 人均一致
      陳稱被告丁○○就系爭合夥購買竹東土地之出資係450 萬
      元（見本院卷(二)第307 頁、第215 頁、第343 頁），惟前
      開協議書除第5 條已記載：「銀行貸款肆仟肆佰萬元優先
      處理，再呂小姐（即原告）借貸壹仟萬元處理」等語外，
      在協議書末復記載如前述被告丁○○出資額和債權總數為
      1200萬元，則上述1,200 萬元與該協議書第5 條所載合夥
      人應次優先處理之原告借貸1,000 萬元，是否有重覆計算
      之虞實有可疑；再斟諸被告丁○○於臺灣桃園地方法院檢
      察署92年度偵續字第9 號案件中陳稱：「我原本出資450
      萬元，再加上我向別人借貸的1 千萬元給甲○○，所以我
      出資超過1 千2 百萬元」等語（見本院卷(一)第169 頁），
      益證上述懷疑非憑空揣測，故被告戊○○主張其嗣後清理
      合夥資金時因認系爭合夥之帳目不清，對於原告是否有確
      實借貸交付系爭合夥1,000 萬元提出質疑，此應為被告戊○○僅支付系爭借款利息至89年9 月，其後即未清償之原
      因。
    3.本件被告戊○○、甲○○均一致陳稱渠2 人曾就系爭合夥
      購買黃珍珠所有之竹東土地列出試算表（附於本院卷(一)第
      51頁），試算結果尚缺資金800 萬元之事實（見本院卷(二)
      第309 頁、本院卷(一)第47頁），足見斯時系爭合夥購買黃
      珍珠之竹東土地應尚缺資金約800 萬元，惟被告丁○○之
      妻邱德英於86年3 月10日係匯款921 萬元予被告甲○○，
      其所匯超過所缺資金800 萬元之100 餘萬元部分，被告甲○○並未交待其用途，僅其中800 萬元確係由黃珍珠持票
      號AZC0000000、發票日86年3 月10日之支票兌領乙節，業
      經本院查明屬實（見本院卷(二)第334 頁中國國際商業銀行
      中壢分行94年11月23日中銀壢字第255 號函、及95年1 月
      19日言詞辯論筆錄中證人丙○○之證詞），其餘款項（如
      以原告主張之1,000 萬元計算則為200 萬元）是否確為合
      夥所用實屬不明，而此既屬87年6 月5 日被告3 人簽訂合
      夥協議書確認合夥股份「前」之借貸，基於斯時被告甲○○私人投資借貸關係複雜之理由，本院認交付予甲○○之
      款項，非必即等同於借款予系爭合夥，則主張借貸關係存
      在之原告，自應就系爭「全部」借款係因合夥用途所借（
      借貸關係之債務人為系爭合夥）、及所交付之金錢係用於
      合夥事業之事實，負舉證之責。惟本件縱認被告丁○○有
      匯款921 萬元予被告甲○○，除前述黃珍珠兌領之800 萬
      元外，其並未就上情盡舉證之責。
    4.再查，被告丁○○陳稱：附於本院卷(一)第57頁之抵押權設
      定契約書即是為本件借貸1,000 萬元而設定之抵押權（見
      本院卷(二)第342 頁），而觀諸該抵押權設定契約書所載之
      債權額為1,000 萬元，債務清償期則為「96年1 月10日」
      ，堪認系爭借貸顯未屆清償期。又依合夥3 人所簽訂之87
      年11月19日協議書第5 條約定：「銀行貸款肆仟肆佰萬元
      優先處理，再呂小姐（即原告）借貸壹仟萬元處理」等語
      ，準此，依該協議書之約定，系爭1,000 萬元借款之清償
      期應係在「銀行貸款肆仟肆佰萬元」「清償完畢後」，本
      件兩造均不爭執前開銀行貸款並未清償完畢，故系爭合夥
      所興建而登記在被告戊○○夫妻、丁○○夫妻名下之房屋
      乃遭銀行拍賣之情，綜上，均足見系爭借貸縱令屬實，亦
      尚未屆清償期，原告起訴請求清償債務，亦屬無理由。
六、從而，原告本於借貸法律關係，請求被告連帶給付如其聲明
    所示之金額及利息，為無理由，其訴應予駁回。
七、本件事證已明，兩造其餘主張陳述之方法，暨聲請調查之證
    據及未經援用之證據，均與本判決所為前開判斷不生影響，
    無庸逐一論述，附此敘明。
八、原告之訴已經駁回，其假執行之聲請亦失所附麗，應併予駁
    回之。
據上論結，原告之訴為無理由，依民事訴訟法第78條，判決如主
文。
中    華    民    國    95    年    2     月    3     日
                        民事第一庭  法  官  林曉芳
以上為正本，係照原本作成。
如對本判決上訴，須於判決送達後20日內向本院提出上訴狀
中    華    民    國    95    年    2     月    3     日
                                    書記官  葉菽芬


司法院資訊處製作；財團法人民間司法改革基金會備份。
